【裁判字號】    90,台上,7332
【裁判日期】    901129
【裁判案由】    重利
【裁判全文】
最高法院刑事判決                                九十年度台上字第七三三二號
    上  訴  人  丙○○
    選任辯護人  彭意森律師
    上  訴  人  甲○○
                乙○○
右上訴人等因重利案件，不服台灣高等法院中華民國八十八年十月六日第二審判決（
八十八年度上訴字第二○二三號，起訴案號：台灣板橋地方法院檢察署八十六年度偵
字第九四五三、一四九一八號），提起上訴，本院判決如左：
    主  文
上訴駁回。
    理  由
按刑事訴訟法第三百七十七條規定，上訴於第三審法院，非以判決違背法令為理由，
不得為之。是提起第三審上訴，應以原判決違背法令為理由，係屬法定要件。如果上
訴理由狀並未依據卷內訴訟資料，具體指摘原判決不適用何種法則或如何適用不當，
或所指摘原判決違法情事，顯與法律規定得為第三審上訴理由之違法情形，不相適合
時，均應認其上訴為違背法律上之程式，予以駁回。本件上訴人丙○○上訴意旨略稱
：(一)、黃銘輝於民國八十六年三月下旬某日向丙○○借款新台幣（下同）十五萬元前
，已事先分別向數家地下錢莊借款多次，故黃銘輝早既有數次借款經驗，其向丙○○
之借款行為顯然不是出於急迫、輕率或無經驗所致，且黃銘輝持向丙○○借款所簽發
之支票，經提示即遭退票，其又避不見面，顯係詐騙借款，故丙○○所為，核與重利
罪構成要件不符。(二)、丙○○自始至終均不曾向黃銘輝取得任何利息，焉能發生取得
與原本顯不相當之重利，原審對此並未調查，難謂無應調查之證據而不調查之判決違
背法令云云。上訴人甲○○上訴意旨則略稱：(一)、原判決於理由中僅以黃銘輝指陳其
係因急迫需用錢始向丙○○等借款，就黃銘輝急迫之情事究為何、貸款情形如何等與
重利有關之重要事項均未詳查，即認定甲○○共同犯常業重利罪行，顯有理由不備之
違法。(二)、黃銘輝是以支票取信於上訴人等，致上訴人等陷於錯誤而交付十二萬元，
黃銘輝於取得款項之同時所簽發之支票數紙，第一紙支票經向銀行提示後即遭退票，
黃銘輝亦避不見面，能否謂黃銘輝自始無詐欺之犯意，上訴人等是否為其詐欺之被害
人，亦未經原審詳為推究，即逕行認定甲○○共犯刑法常業重利罪行，亦有應於審判
期日調查之證據未予調查之違誤。(三)、依黃銘輝所供，甲○○並無貸款予伊之事實，
何來與丙○○有共同乘他人急迫貸以金錢之行為，而原判決未究明以何證據推定甲○
○與丙○○等共同有常業重利之犯行，自有違誤。(四)、本件原審判處甲○○有期徒刑
四月，卻未依刑法第五十七條規定就上訴人等參與犯罪之情節，於判決理由中記載其
審酌之情形，亦有不合云云。另上訴人乙○○上訴意旨略稱：(一)、原判決認定上訴人
等與不詳年籍之「莊先生」共同經營地下錢莊為常業，顯與事實不符，原審未查證丙
○○所陳係不實供述，率予認定，有應於審判期日調查之證據未予調查之違法。(二)、
乙○○始終否認有本件常業重利犯行，並辯稱扣案之組織名冊係伊早年在傳銷公司被
編組所用，嗣伊已離開該公司，且伊與甲○○並不相識；又丙○○於審理中，亦已否
認乙○○曾參與地下錢莊情事；另黃銘輝於一審調查時也無法指認乙○○，並稱乙○
○於借款時不在場，足證乙○○確非本件地下錢莊之成員，原判決對此等有利於乙○
○之證據不予採納，復未說明其理由，亦有判決理由不備之違法云云。
惟查：(一)、原判決撤銷第一審不當之科刑判決，改判仍均論處上訴人等以共同以重利
為常業（乙○○係累犯）罪刑，已依卷證資料明其所憑之證據及認定之理由。並以
上訴人等否認犯罪之所辯，無非卸責飾詞，俱不足採信。經核所為論，均與卷內證
據資料相符，從形式上觀察，並無認定事實不依證據或有何採證違背經驗法則、論理
法則等違法情形存在。(二)、原判決已於理由中明丙○○坦承於八十六年三月間借款
十五萬元予黃銘輝，但預扣十天三萬元之利息，實際交付十二萬元，並因而取得黃銘
輝所交付面額共十五萬元之支票，黃銘輝且指陳其係因急需用錢始向丙○○等人借款
，故丙○○等人係乘黃銘輝急迫需用現款之機會而貸予十五萬元，且已以預扣方式取
得十天共三萬元之重利，應構成重利犯行。並說明上訴人等雖指扣案之組織名冊為參
加某傳銷公司之名冊，乙○○與甲○○彼此互不相識云云，另丙○○在審理中亦翻異
前詞，改稱乙○○並未經營本件地下錢莊，但此均無可採之理由。且已載明審酌上訴
人等之素行情況、犯罪動機、手段、目的、所生危害及犯罪後態度等一切情狀，作為
量處上訴人等刑責之參考（見原判決理由一(二)、二(一)(二)、四）。又黃銘輝於一審調查
時已明確指認係乙○○及丙○○借十五萬元給伊（見一審卷第二宗第九十四頁反面）
。故上訴人等上訴意旨謂：原判決未調查上訴人等有無向黃銘輝取得與原本顯不相當
之重利及黃銘輝向上訴人等借款之急迫原因、貸款情形，亦未於理由中說明如何依刑
法第五十七條規定各款審酌量刑之情節，復未對乙○○否認犯罪所辯及丙○○於審理
中已否認乙○○曾參與本件地下錢莊，暨黃銘輝於一審調查時無法指認乙○○於其借
款時在場等有利證據，說明不予採納之理由，自有判決理由不備及應於審判期日調查
之證據未予調查之違法云云，顯非依據卷內資料執為指摘，並非適法之第三審上訴理
由。(三)、認定事實與證據取捨，乃事實審法院之職權，苟其事實之認定及證據之取捨
，並不違背經驗法則與論理法則，即不容任意指為違法而執為上訴第三審之理由。原
判決認上訴人等有本件共同以重利為常業罪行，係以丙○○、甲○○均坦承受僱在本
件地下錢莊擔任送款予客戶、向客戶收款之工作，並共同催討債務等情，互核相符，
且與黃銘輝於警訊及偵審中指述之情節相符，復有丙○○、甲○○所有供本件犯罪所
用之客戶資料簿各一本扣案可資佐證為據。另以黃銘輝於警訊及一審調查時已明確供
陳是丙○○及乙○○拿十五萬元並於扣除三萬元利息後借給伊，丙○○於警訊及偵查
中亦堅指乙○○確參與經營本件地下錢莊，且甲○○於經檢察官諭知十萬元交保後，
亦係由乙○○出面繳交該筆保證金，故認乙○○否認本件犯行及丙○○、甲○○事後
翻異前供或迴護乙○○之詞，俱不足採信等情，為其所憑之證據及認定之理由，核無
不合。上訴意旨謂：黃銘輝已有多次借款經驗，本次借款顯然不是出於急迫、輕率或
無經驗，且有詐騙借款情形，而甲○○亦無共犯本件重利罪之行為，原審未予調查、
究明，自屬違法云云，徒憑己見而就原判決已說明事項或屬原審採證認事職權之適法
行使，任意指摘為違法，顯與法律規定得為第三審上訴理由之違法情形，不相適合。
至於其餘之爭辯，則屬單純事實之爭執，亦非適法之第三審上訴理由。其上訴違背法
律上之程式，應予駁回。
據上論結，應依刑事訴訟法第三百九十五條前段，判決如主文。
中      華      民      國     九十     年     十一     月    二十九    日
                              最高法院刑事第十庭
                                  審判長法官  陳  炳  煌
                                        法官  陳  正  庸
                                        法官  韓  金  秀
                                        法官  吳  信  銘
                                        法官  徐  文  亮
      右正本證明與原本無異
                                              書  記  官
中      華      民      國     九十     年     十二     月      五      日


司法院資訊處製作；財團法人民間司法改革基金會備份。
